【裁判字號】    89,訴,324
【裁判日期】    900920
【裁判案由】    損害賠償
【裁判全文】
臺灣屏東地方法院民事判決  八十九年度訴字第三二四號
    原      告    辛○○
    被      告    庚○○
                  丙○○
                  甲○○○
                  丁○○
                  己○○
    訴訟代理人    戊○○
    被      告    祭祀公業黃五六公
    法定代理人    乙○○
右當事人間損害賠償事件，本院判決如左：
    主      文
被告甲○○○、戊○○、丁○○、己○○應連帶給付原告新台幣十萬元，及自民國八
十二年五月二十二日起至清償日止，按年息百分之五計算之利息。
原告其餘之訴駁回。
訴訟費用由被告甲○○○、戊○○、丁○○、己○○連帶負擔百分之十五，餘由原告
負擔。
    事      實
甲、原告方面：
一、聲明：
（一）確認被告庚○○對於被告祭祀公業黃五六公在台灣屏東地方法院提存所八十二
      年度存字第八五八號提存金新台幣（以下同）二十八萬四千一百七十七元及自
      民國八十二年二月二十四日起至領取日止，按中央銀行核定放款利率計算利息
      之債權不存在，被告祭祀公業黃五六公應將上開提存金及孳息取回，由原告領
      取。
（二）被告丙○○應給付被告祭祀公業黃五六公二十八萬四千一百七十七元整及自八
      十二年二月二十四日起至清償日止按中央銀行核定放款利率計算利息，再由被
      告祭祀公業黃五六公將上開金額及利息給付原告。
（三）如主文第一項所示。
二、陳述：
（一）緣原告於八十一年八月十日購買被告祭祀公業黃五六公（以下簡稱被告公業）
      所有坐落屏東縣內埔鄉○○○段二二○地號，同段二二○之三地號、同段二二
      ○之四地號等三筆土地（以下簡稱系爭土地），面積共計二七○○平方公尺，
      總價五千七百零九萬一千四百元正，價金已付訖並辦理所有權移轉登記完畢；
      惟因本件系爭土地之買賣案，出賣人即被告公業前管理人即訴外人黃國棟已於
      八十四年十一月四日死亡，及土地處分委員即訴外人黃興發等人之出賣土地行
      為違法，刑事部分業經鈞院以八十五年度易字第三六號刑事判決判處徒刑在案
      ；民事部分經被告公業之派下員即被告庚○○訴請判決塗銷土地所有權移轉登
      記，回復為被告公業所有，業已確定，並辦理回復登記完畢。
（二）系爭款項係被告公業管理人生前非法出賣公業土地後，將價款分配與派下員之
      部分款項，其中被告庚○○、丙○○二人各分得二十八萬四千一百七十七元，
      且以鈞院八十二年度存字八五八號及八五九號分別提存在案。訴外人黃富謙、
      黃星輝等二人各分得五萬元後，二人分別以鈞院八十二年度存字一六四四及一
      六四五號提存返還被告甲○○○、戊○○、丁○○、己○○等四人之被繼承人
      黃國棟。
（三）本案原告有確認債權不存在之法律上利益：按當事人若法律上地位有不安或受
      侵害之危險，即得提起確認之訴，以判決除去其受侵害之危險，本案被告公業
      為被告丙○○、庚○○提存價金之原因，已因土地所有權回復登記完畢而消滅
      ，依提存法第十五條第一項第二款規定，其受取請求權依法應已消滅，且被告
      公業與原告間之土地買賣因被告公業負有損害賠償責任，依法對原告應負買賣
      價金、利息、契約費用及土地增值稅等金額之損害賠償責任，其又怠於行使對
      屏東地方法院取回及受取提存金請求權，原告自得起訴請求確認被告債權不存
      在，並依民法第二百四十二條規定代位被告祭祀公業黃五六公行使上開請求權
      ，並由原告受領提存金。另被告戊○○等四人之被繼承人黃國棟為被告公業前
      管理人亦為同意出賣土地之人，依買賣契約書『進批』第四款亦應對原告負連
      帶損害賠償責任。原告亦得依法代位行使受取提存金之請求權，並由原告受領
      。
（四）本案原告是否得行使民法第二四二條代位權部分：被告公業之前管理人黃國棟
      及土地處分委員黃興發明知該被告公業所有土地系爭土地非屬訴外人祭祀公業
      黃登興公所有，卻擅自出賣處分，且未依法定程序取得被告公業多數會份之派
      下員同意即出賣處分，致受追奪使原告不能合法取得土地所有權，而有可歸責
      出賣人之事由甚明，因之，被告公業等出賣人對原告依民法第二百二十六條規
      定應負給付不能之債務不履行損害賠償責任，故原告行使代位權之基礎法律關
      係為債務不履行之損害賠償債權人，依法自得依民法第二四二條行使權利。
（五）原告請求損害賠償是否有理由：
  １、原告之所以願與被告公業前管理人黃國棟（已歿），於八十一年八月十日簽訂
      不動產買賣契約書，並立即交付訂金二千萬元，乃因原告信賴出賣同意人黃國
      棟及訴外人黃興發為祭祀公業黃五六公及登興公之管理人，且其提示之派下員
      大會會議紀錄形式上為真實並有派下員十九員簽名蓋印，又與內埔鄉公所公告
      之派下全員證明書及繼承系統表相符合，又另提示所有權狀，土地登記薄謄本
      ，並有形式上合法推舉之土地處分委員十人出面簽約，原告始信賴該土地交易
      為合法而簽訂買賣契約，此與證人鍾永茂代書證稱，簽約前有會議紀錄給原告
      過，二個公業管理員都同意出售，原告是否因此而買土地，就不知道了等語相
      符合，均足見原告簽約時乃誤信黃國棟等人行為合法始簽訂契約，否則豈有可
      能明知違法不可能取得所有權，仍支出龐大定金之理？蓋被告公業係採會份制
      或人頭式屬乃出賣人內部事宜，派下員間尚有爭論更何況原告係屬外人（若採
      會份制則同意出賣之派下員僅五分餘，不足二十三點九二八九五份，若以人頭
      式則為十九人形式上已符合處分要件），又出賣人出示之派下全員證明書，係
      經屏東縣內埔鄉公所公告形式上合法之文件，原告豈有不信任之理，另出賣人
      出示之派下員大會會議記錄不僅派下員十九人之簽名蓋印大會復推舉土地處分
      委員十人，又其管理人黃國棟與土地登記簿登載之公業管理人姓名相符，均足
      以使買受人信賴彼等行為係屬合法而與之為交易行為，至出賣人內部其餘派下
      員有無出席會議同意或授權處分土地，或派下員各明冊之公告在法律上實際效
      力如何，均非原告所能置啄及調查。因之，似不能僅以原告與出賣人事後謀求
      補救方法之行為，遽論原告簽約時不具善意。
  ２、至於最終系爭土地仍回復登記為被告公業所有乃因該公業採會份制，管理人黃
      國棟等人之處分行為因會份不足而對其他派下員不生效力，且土地法第四十三
      條規定依本法所為登記有絕對效力，乃因一般所有權或共有權之登記權人為明
      確而有公示及公信力，然祭祀公業土地之登記，卻僅登記公業名稱及管理人姓
      名，究其派下員多少？規約如何規定權利之分配？仍有賴公業規約之規定，第
      三人實無從主張善意信賴登記規定之保護，並非買受人之原告自始不具善意。
  ３、綜上所述，原告並無任何歸責事由，依法得請求給付不能之損害賠償，另本件
      買賣契約原告曾發函通知出賣人等解除契約，依民法第二百五十九條第一項第
      二款規定，及依契約書進批第四款原告並得請求被告公業及出賣同意人之一黃
      國棟連帶返還價金及利息，顯屬有據。
（六）又原告起訴訴之聲明第二項原主張確認被告丙○○對於被告祭祀公業黃五六公
      在台灣屏東地方法院提存所八十二年度存字第八五九號提存金及利息債權不存
      在，茲因被告丙○○業於九十年一月十九日向該所提領，故原告更正訴之聲明
      第二項。蓋被告丙○○無法律上之原因受利益，故應負返還責任，再被告公業
      怠於行使權利，債權人自得以自己名義代位行使權利，另被告公業依債務不履
      行亦負有損害賠償責任，原告自得請求返還上開金額。
（七）對被告抗辯之陳述：
  １、 被告甲○○○等四人抗辯之陳述：
（１）被告抗辯非黃國棟之債權人，惟查，系爭買賣契約書係黃國棟所簽署，依當時
      契約之真意，黃國棟亦係出賣同意人，故依進批第四點，應負連帶賠償責任。
（２）另被告抗辯黃國棟無權取回提存金，惟查，屏東地院提存所八十二年度存第一
      六四四號及一六四五號黃富謙及黃星輝提存時，提存物受取人係黃國棟，故本
      案原告主張應由黃國棟之繼承人即被告甲○○○等四人受取上開提存金，實屬
      有據。
  ２、當初係黃國棟親自與其接洽，而介紹者為黃興發、訴外人黃文瑞，其等當初談
      及已取得派下員同意，故其因信任黃國棟才同意成立買賣契約。當初約定應負
      連帶損害賠償責任之人即是買賣契約書上簽名其上之人均同意該擔保約定。
三、證據：提出不動產買賣契約書、土地登記謄本二件、屏東縣內埔鄉公所八十四年
    九月七日屏內鄉民字第一三八二三號函、本院八十二年存字第八五八號、第八五
    九號、第一六四四號、第一六四五號、第八六二號、第八六四號第八五七號第八
    六三號、第八六五號、第八六六號、第八六一號、第二一００號、第八五六號提
    存書、八十三年度重訴字第三十三號民事判決、八十五年度易字第三六號刑事判
    決、臺灣屏東地方法院檢察署八十八年十月二十九日八十七年度偵續字第五五號
    檢察官不起訴處分書、臺灣高等法院高雄分院八十六年度重上更一字第四十二號
    民事判決確定證明書、屏東縣內埔郵局八十八年十二月八日第二０二號存證信函
    、祭祀公業黃五六公嘗八十二年三月二十一日八十二年度年會議記錄、出售土地
    現金收支明細表、同意書、祭祀公業黃登興派下大會七十四年十二月一日會議紀
    錄、屏東縣內埔郵局八十二年三月二日第三十六號存證信函各一件（均影本）為
    證，並聲請訊問證人邱慶隆、鍾永茂、黃興發。
乙、被告方面：
壹、被告庚○○部分：
一、聲明：原告之訴駁回。
二、陳述：
（一）其無領取提存金，該二十八萬元係黃國棟為其所提存，但因其不同意出售系爭
      土地，故拒絕受領提存金，當時黃國棟等人是以所有派下員人數均息後得出提
      存書所記載之數額，而該金額應作為訴訟七年之精神上損失，至於證人鍾永茂
      所證述為不實，當初開會其無參加，而如要出售其同意但須以會份計算。
（二）又原告先前所買被告公業之系爭土地業經臺灣高等法院民事判決確定認定因無
      派下員多數同意而移轉登記行為係屬無效應塗銷所有權登記回復被告公業所有
      。原告因之應向與之為買賣行為之人求償，不應向其求償。且原告非提存人，
      該提存金額非原告為其所提存之款項，無請求領取之權。
（三）再者，與原告成立買賣契約者為訴外人黃國棟、黃興發等五人，因侵權行為而
      與原告成立違法之買賣契約，該買賣契約名義人非被告公業，原告主張被告公
      業應負債務不履行之責任，係屬無據。
（四）當初黃國棟非法出售系爭土地，非代表被告公業所為，亦無召開會份派下員會
      議均息分配價款，故黃國棟該個人之出售行為，對被告公業不生法律上效力。
      原告應向實際收取價款之五人請求，原告對被告公業既無債權可言，其代位權
      請求基礎即屬無據。且原告與黃文瑞二人參與盜賣刑事部分尚未起訴，如起訴
      成立該二人尚須負損害賠償責任。且該前案塗銷土地我有權移轉登記事件中，
      原告尚欠訴訟費用四十餘萬元未清償，綜上可知，原告起訴當事人顯不適格，
      原告應向黃國棟之繼承人、黃興發、黃木雄、邱慶隆、陳梅菊請求始屬合法，
      黃國棟提存既不適法，被告亦不曾提領，自不負返還責任。
（五）另黃星輝、黃富謙亦均是派下員之一，當時因拒絕受領金額才提存五萬元於法
      院返還黃國棟。又原告所稱其他人已具領提存金部分，領取之人是無蓋章之人
      ，全部僅剩其與被告丙○○尚未具領。至於黃登興公之開會情形，其與被告丙
      ○○非其派下員，不清楚開會情形，不過應該是討論關於該公業祖堂所坐落土
      地之處分問題。
三、證據：提出臺灣高等法院高雄分院八十九年四月十一日八十五年度上易字第一四
    九七號刑事判決、八十八年八月三日八十六年度重上更一字第四二號民事判決暨
    判決確定證明書、出售土地現值申報明細表、土地登記申請書、土地贈與所有權
    移轉契約書、土地現值申報書、民事起訴狀、刑事告訴狀、土地登記謄本、屏東
    縣內埔郵局第三三九號存證信函、協議書、最高法院八十九年度台上字第七０八
    八號刑事判決各一件（均影本）為證。
貳、被告丙○○部分：
一、聲明：
（一）原告之訴駁回。
（二）如受不利判決願供擔保請准宣告免為假執行。
二、陳述：
（一）原告非本件債權人，無代位行使之權利，且當初於潮州簡易庭亦曾以同一原因
      提起返還提存金之訴，因無故未到庭而視為撤回在案，故原告之訴無確認之利
      益可言。而黃國棟於八十一年間與原告非法盜賣被告公業之系爭土地，經法院
      判決其等之契約因無派系下員會份過半數同意而處分土地屬無效，且已返還被
      告公業之所有權，其等行為並經刑事判決處刑在案。至於證人鍾永茂係與原告
      勾串之代書，其證述為不可採，至證人邱慶隆所述更與事實出入甚大其亦為原
      告與十人小組成員盜賣系爭土地之共犯之一，且經判處徒刑一年在案，證述顯
      違背事實。而其自繼承自父親所遺留之被告公業之會份派下迄今，均無聽聞被
      告公業土地有錯誤登記之情事，而每年公嘗春分算會均息值年大會會議中，均
      無提過土地錯雜或出賣記錄等之記載，原告於八十九年八月十日提出之被告公
      業八十二年會議記錄為十人小組出售土地恐事跡敗露而召開臨時會議，但記錄
      中無提及土地錯雜或出賣情事，可由當時記錄員黃國華證述自明。原告當初買
      受系爭土地非為善意，且經刑事判決認定其犯行在案無誤，其主張買賣契約有
      瑕疵擔保之問題或係債務不履行均屬無據。
（二）其為具領人名義之提存金提存情形與被告庚○○情形相同。至於原告提出祭祀
      公業黃登興公七十四年間之會議記錄，其與被告庚○○非該公業之派下員，所
      以不清楚開會情形。原告所稱其他派下員具領價金之事並不清楚，因為該些人
      可能均有出具印鑑證明。
（三）黃國棟無權代為出售被告公業之系爭土地，其亦非出售系爭土地之派下員，與
      本件原告無何金錢往來，其與原告之損害無關。且該買賣契約是屬違法交易，
      應為無效。
（四）原告買受之初非為善意，該系爭土地自始均登記為被告公業所有，原告觀看土
      地登記謄本自可知悉，何來受騙可言，因此無何瑕疵擔保責任可供主張，其依
      據民法第二百二十六條所為主張於法亦不符，亦違反誠信原則及民法第三百五
      十一條之立法目的。
（五）又本件原告起訴被告等人亦不合法，因提存人非被告公業，而為黃國棟，且是
      基於盜賣系爭土地後所得提存於其及其他派下員，本件既非被告公業所提存，
      且出賣人非被告公業，與原告無存在任何契約不履行之損害賠償可言，因之若
      被告欲代位行使者，應係代位黃國棟之繼承人行使，而非本件被告公業，以其
      與被告公業間無存在任何債權債務關係。
三、證據：提出本院八十三年重訴字第三一號民事判決、原告支付命令聲請書狀、八
    十八年促字第一八八八０號支付命令及聲明異議狀、刑事告訴狀、本院八十三年
    訴字第六五四號民事判決確定證明書、八十三年度重訴字第三三號民事判決、臺
    灣高等法院高雄分院八十九年四月十一日八十五年度上易字第一四九七號刑事判
    決、開會通知、高雄高等行政法院通知書各一件（均影本）為證，並聲請訊問證
    人黃國華。
參、被告甲○○○、戊○○、丁○○、己○○部分：
一、聲明：原告之訴駁回。
二、陳述：
（一）本件原告起訴意旨，係以系爭土地買賣已經法院判決確定塗銷所有權移轉登記
      ，其已發函表示解除契約，因此祭祀公業黃五六公應對原告負民法第二百二十
      條之債務不履行賠償責任，而被告等四人之被繼承人即黃五六公前管理人黃國
      棟亦為同意出賣土地之人，依買賣契約書『進批』第四款亦應對原告負連帶損
      害賠償責任，原告主張依代位權之法律關係行使受取提存金之請求權，並由原
      告受領云云。
（二）惟查原告之主張對被告甲○○○等四人而言，並無理由，難以成立：
  １、系爭不動產買賣契約書之出賣人乃祭祀公業黃五六公，黃國棟不過是管理人之
      身分而已並非出賣人，因為管理人係隨時會變動，所以原告請求返還價金或
      損害賠償之主體，應係祭祀公業黃五六公，而非管理人，且黃國棟卸任時已將
      全部財產移交現任被告公業之管理人，該提存金與被告四人無何關係，首予陳
      明。
  ２、原告並非黃國棟之債權人：原告主張依契約書『進批』第四點，黃國棟應對其
      負連帶損害賠償責任，民法第二七二條亦顯然故意曲解文義，因第四點係言
      明：本約出賣同意人連帶負出賣人應負之一切責任，亦即該項約定係針對列名
      出賣同意人：即訴外人黃木雄、黃興發、黃丙全、黃金森、黃接鴻、黃金生、
      黃秋展等人所作之約定，而黃國棟並未列名出賣同意人。其在契約書之角色係
      祭祀公業黃五六公之管理人，既未特別在出賣同意人欄再簽名、蓋章，則上開
      進批第四點即與黃國棟無涉。亦即黃國棟並不必與出賣人被告公業連帶負責。
      依上述，黃國棟既然非契約出賣人亦非出賣同意人，則不必負連帶責任，因此
      原告對黃國棟並無債權可言，如何請求損害賠償？又如何主張民法二四二條之
      代位權？因代位權必須先有債務為前提，若並無債權債務關係已不合代位權之
      規定。
  ３、黃國棟亦非黃富謙、黃星輝之債權人，且亦無權取回提存金：原告所主張二筆
      五萬元之提存金，其源由係被告公業派下員黃富謙、黃星輝不願受領被告公業
      公所分配之出賣土地價金而提存返還予被告公業，此觀提存書原因及事實欄載
      明該五萬元係出賣人被告公業系爭三筆土地，由管理人黃國棟交付其二人，其
      以受騙為由，要求返還，從而該提存金之受取人應係被告公業而非黃國棟，因
      款項係出賣被告公業土地所得而非黃國棟個人財產，渠二人係誤載為黃國棟，
      既然提存金應歸屬被告公業，則應由現任被告公業之管理人乙○○辦理取回，
      黃國棟並無任何取回權利，也因此原告請求黃國棟之繼承人受取提存金即無理
      由。又該提存金係黃富謙、黃星輝欲返還被告公業，已如前述，則黃國棟對其
      二人有何債權存在，此點原告應加以證明，否則仍不合代位權之規定。另查該
      二筆提存金，提存通知書，對待給付之標的及其他受取提存物所附之條件欄載
      明：黃富謙所交付之印鑑證明書乙份、黃星輝亦同，亦即受取提存金之對待給
      付停止條件必須返還其二人之印鑑證明，否則無法取回，而今其二人之印鑑證
      明並不在被告甲○○○等四人處，因此提存金受取之條件並無法成就，仍無法
      取回，則原告如何請求被告應受取再由其領取？足證原告之主張仍無理由。
  三、證據：提出華南商業銀行活期存款存摺、本院潮州簡易庭民事通知、土地登記
      謄本各一件為證。
肆、被告祭祀公業黃五六公部分：被告祭祀公業黃五六公未於最後言詞辯論期日到場
    ，茲據其前到庭陳述略稱：
一、 聲明：原告之訴駁回。
二、 陳述：祭祀公業黃五六公出售系爭土地一事為前管理人黃國棟未經派下員全體
     同意擅自所為出賣公業所有土地，原告所主張之事由與被告公業無關，且當時
     非其經手。
三、 證據：未提出任何證據資以為證。
丙、本院依職權調閱本院八十二年存字第八五八號、第八五九號、第一六四四號、一
    六四五號民事提存卷、本院八十八年度重訴字第三三號臺灣高等法院高雄高分院
    八十四年重上字六十六號、最高法院八十六年台上字一七七六號、臺灣高等法院
    高雄高分院八十六年重上更（一）四十二號民事卷及查詢本院八十二年度存字第
    八五九號提存卷提領情形。
    理      由
甲、程序方面：
一、按訴狀送達後原告不得追加他訴或將原訴變更，但因情事變更，而以他項聲明代
    替最初之聲明者，不在此限。民事訴訟法第二百五十五條第一項第四款定有明文
    。本件原告於訴狀送達被告丙○○後，嗣因被告丙○○於九十年一月十九日具領
    本件提存金，原告主張因情事變更改以他項聲明以代最初聲明，核其變更於法有
    據，自得准許，又原告請求被告甲○○○、戊○○、丁○○、己○○四人訴之聲
    明由『被告甲○○○、戊○○、丁○○、己○○應受取本院提存所八十二年存字
    第一六四四號、一六四五號二筆提存金每筆五萬元及自八十二年五月二十二日起
    至領取日止，按中央銀行核定放款利率計算之利息由原告領取』更正為如聲明所
    示之內容，以其無變更起訴之請求依據，僅於聲明未明之情形下，由本院闡明請
    求之真意而為更正，於法無變更訴之聲明，雖被告四人不同意其更正，其更正合
    於民事訴訟法第二百五十五條第一項第二款請求之基礎事實同一者之規定，於法
    自得准許，合先敘明。
二、本件被告祭祀公業黃五六公經合法通知，未於最後言詞辯論期日到場，核無民事
    訴訟法第三百八十六條各款所列情形，爰依原告聲請，由其一造辯論而為判決。
乙、得心證之理由：
一、本件原告主張其於八十一年八月十日購買被告祭祀公業黃五六公所有坐落屏東縣
    內埔鄉○○○段二二○地號，同段二二○之三地號、同段二二○之四地號等三筆
    土地即系爭土地，面積共計二七○○平方公尺，總價五千七百零九萬一千四百元
    正，價金已付訖並辦理所有權移轉登記完畢；惟因本件系爭土地之買賣契約中，
    出賣人即被告公業前管理人黃國棟已於八十四年十一月四日死亡，以及土地處分
    委員黃興發等人之出賣系爭土地行為因違法經本院以八十五年度易字第三六號刑
    事判決判處徒刑在案，民事部分經被告公業之派下員即被告庚○○訴請判決塗銷
    土地所有權移轉登記，回復為被告公業所有，業已確定，並辦理回復登記完畢，
    而被告庚○○、丙○○二人係被告公業之派下員，黃國棟生前曾將出售土地之價
    金各分配二十八萬四千一百七十七元予被告二人，且以本院八十二年度存字八五
    八號及八五九號分別提存在案，其中被告丙○○已於九十年一月十九日領取上開
    提存金，另黃國棟分配價金各五萬元予訴外人黃富謙、黃星輝後，二人分別以鈞
    院八十二年度存字一六四四及一六四五號提存返還黃國棟，而被告甲○○○、戊
    ○○、丁○○、己○○等四人為其繼承人，本案被告公業為被告丙○○、庚○○
    提存價金之原因，已因土地所有權回復登記完畢而消滅，依提存法第十五條第一
    項第二款規定，其受取請求權依法應已消滅，且被告公業與原告間之土地買賣因
    被告公業負有損害賠償責任，依法對原告應負買賣價金、利息、契約費用及土地
    增值稅等金額之損害賠償責任，其又怠於行使對該提存金受領請求權，原告自得
    起訴請求確認被告債權不存在，並依民法第二百四十二條規定代位被告公業行使
    上開請求權，並由原告受領提存金。另被告被告甲○○○、戊○○、丁○○、己
    ○○係黃國棟之繼承人，黃國棟為被告公業前管理人亦為同意出賣土地之人，依
    買賣契約書『進批』第四款亦應對原告負連帶損害賠償責任。為此，爰依法確認
    被告庚○○對本院八十二年度存字八五八號之二十八萬四千一百七十七元及自八
    十二年二月二十四日起至清償日止之債權不存在，被告祭祀公業黃五六公應提領
    該債權並由原告代為受領之；至被告丙○○因無法律上原因受領提存之債權二十
    八萬四千一百七十七元，應給付被告公業該筆金額及自八十二年二月二十四日起
    至清償日止，按中央放款利率計算之利息，而由原告受領之；被告甲○○○、戊
    ○○、丁○○、己○○係黃國棟之繼承人，黃國棟對原告依據上開所述之本於契
    約所生之損害賠償請求權，請求被告四人連帶給付十萬元予原告，及自八十二年
    五月二十二日起至清償日止，按年息百分之計算之利息等情。
二、被告庚○○則以：該二十八萬元係黃國棟為其所提存，因其不同意出售系爭土地
    ，故拒絕受領提存金，且當初黃國棟非法出售系爭土地，非代表被告公業所為，
    亦無召開會份派下員會議均息分配價款，故黃國棟該個人之出售行為，對被告公
    業不生法律上效力，原告應向實際收取價款之五人請求，其對被告公業無債權可
    言，因此其代位權請求基礎即屬無據，原告起訴當事人顯不適格，原告應向黃國
    棟之繼承人、黃興發、黃木雄、邱慶隆、陳梅菊請求始屬合法，黃國棟提存既不
    適法，被告亦不曾提領，自不負返還責任，再者，與原告成立買賣契約者為訴外
    人黃國棟、黃興發等五人，因侵權行為而與原告成立違法之買賣契約，該買賣契
    約名義人非被告公業，原告主張被告公業應負債務不履行之責任，係屬無據等語
    資為抗辯。
三、被告丙○○則以：該二十八萬元係黃國棟為其所提存，其無同意出售系爭土地，
    且當初黃國棟非法出售系爭土地，非代表被告公業所為，亦無召開會份派下員會
    議均息分配價款，故黃國棟該個人之出售行為，對被告公業不生法律上效力，原
    告應向實際收取價款之五人請求，今黃國棟死亡，依法亦該向其繼承人請求，至
    於黃國棟所提存之金額與被告公業無關，不應由被告公業取回，應由黃國棟之繼
    承人領取之，其對被告公業無債權可言，因此其代位權請求基礎即屬無據，原告
    對其與被告公業起訴顯不合法，原告應向黃國棟之繼承人、黃興發、黃木雄、邱
    慶隆、陳梅菊請求始屬合法，黃國棟提存既不適法，被告自不負返還責任，再者
    ，與原告成立買賣契約者為訴外人黃國棟等人，因侵權行為而與原告成立違法之
    買賣契約，該買賣契約名義人非被告公業，原告主張被告公業應負債務不履行之
    責任，係屬無據等語資為抗辯。
四、被告甲○○○、戊○○、丁○○、己○○則以：系爭三筆土地不動產買賣契約書
    之出賣人乃祭祀公業黃五六公，黃國棟僅為當時之管理人，並非出賣人，原告請
    求返還價金或損害賠償之主體，應係祭祀公業黃五六公，而非管理人，且黃國棟
    卸任時已將全部財產移交現任被告公業之管理人，該提存金與被告四人無何關係
    ，原告非黃國棟之債權人，依契約書『進批』第四點，黃國棟應對其負連帶損害
    賠償責任，顯故意曲解文義，因第四點係言明：本約出賣同意人連帶負出賣人應
    負之一切責任，亦即該項約定係針對列名出賣同意人：即訴外人黃木雄、黃興發
    、黃丙全、黃金森、黃接鴻、黃金生、黃秋展等人所作之約定，而黃國棟未列名
    出賣同意人，僅為被告公業之管理人，既未特別在出賣同意人欄再簽名、蓋章，
    上開進批第四點約定即與黃國棟無涉，黃國棟無須與出賣人被告公業連帶負責，
    黃國棟既非契約出賣人亦非出賣同意人，無須負連帶責任，原告對黃國棟並無債
    權可言，自無損害賠償請求權發生，因行使代位權之要件不合規定，且黃國棟亦
    非黃富謙、黃星輝之債權人，且亦無權取回提存金，原告所主張二筆五萬元之提
    存金，係被告公業派下員黃富謙、黃星輝不願受領被告公業公所分配之出賣土地
    價金而提存返還予被告公業，從而該提存金之受取人應係被告公業而非黃國棟，
    因款項係出賣被告公業土地所得而非黃國棟個人財產，渠二人係誤載為黃國棟，
    既然提存金應歸屬被告公業，則應由現任被告公業之管理人乙○○辦理取回，黃
    國棟並無任何取回權利，也因此原告請求黃國棟之繼承人受取提存金即無理由。
    其二人之印鑑證明並不在被告甲○○○等四人處，因此提存金受取之條件並無法
    成就，仍無法取回，則原告請求被告應受取再由其領取之主張無理由等資為抗辯
    。
五、被告祭祀公業黃五六公則以：其為前任管理人黃國棟所為，被告公業並非出賣人
    ，亦非提存人，本件請求與被告公業無關等語資為抗辯。
六、本件於原告與被告庚○○、丙○○、祭祀公業黃五六公間主要爭點為（一）被告
    公業與原告間有無發生就系爭三筆土地所成立之買賣契約，發生債務不履行之損
    害賠償責任？（二）被告庚○○、丙○○有無領取提存債權之權限？經查：
（一）按法院於確定判決理由中，就訴訟標的以外當事人主張之重要爭點，本於當事
      人辯論之結果，已為判斷時，除有顯然違背法令之情形，或當事人已提出新訴
      訟資料，足以推翻原判斷之情形外，應解為在同一當事人就該重要爭點有關所
      提起之他訴訟，法院及當事人對該重要爭點之法律關係，皆不得為相反之判斷
      或主張，以符民事訴訟上之誠信原則。最高法院著有八十九年台上字第四四號
      判決意旨可資參照。
（二）本件原告起訴主張被告祭祀公業黃五六公與其之間就系爭三筆土地成立買賣契
      約，而該買賣契約之標的因派下員訴請塗銷土地所有權移轉登記訴訟事件而回
      復登記為被告公業所有，原告與被告公業間因此發生給付不能之債務不履行損
      害賠償責任，被告公業對原告有買賣價金、利息、契約費用、土地增值稅返還
      之責任等情，固據其提出不動產買賣契約憑證、土地登記謄本、屏東縣內埔鄉
      公函等為證，惟查：被告公業與原告間就系爭三筆土地所為處分，經前案即本
      院八十三年度重訴字第三十三號塗銷土地所有權移轉登記事件中，經臺灣高等
      法院高雄分院以八十六年度重上更（一）字第四二號民事確定判決理由中第六
      點十六行以下認定載明：本件系爭土地之買賣未得派下員大會（編按：指被告
      公業）之決議或授權，管理人黃國棟出售土地尤顯為無權處分，至於上訴人（
      編按：本件原告為其中一上訴人）與管理人黃國棟就本件系爭三筆土地之買賣
      關係，雖於原法院八十一年調字第五三號調解前審事件成立調解，然黃國棟為
      祭祀公業管理人，並無處分之權利，其所成立之調解應屬無效之調解，並不生
      拘束效力等情（見該卷第一０二至一０三頁），同判決理由第七點以下亦說明
      原告對派下員受黃國棟詐騙顯然知情一節為實（見同該卷第一０三頁以下），
      此經本院調閱前開民事案件歷審民事卷審閱無誤，並有本院八十三年度重訴字
      第三三號、臺灣高等法院高雄分院八十四年度重上字第六六號、最高法院八十
      六年度台上字第一七七六號、臺灣高等法院高雄分院八十六年度重上更（一）
      字第四二號民事判決各一份影印附卷足參。原告雖另舉證人邱慶隆到庭為證，
      然證人邱慶隆為承辦土地移轉登記之代書，其因此事件亦經法院認定偽造文書
      罪名判處徒刑在案，有被告庚○○所提出之臺灣高等法院高雄分院八十五年度
      上易字第一四九七號刑事判決附卷足參，是證人邱慶隆證述派下員知情出售土
      地一事等詞（見卷附本院八十九年七月二十日、同年八月十日之準備程序筆錄
      ），顯為偏頗原告之證述，其證述尚難遽予相信，且證人即黃富謙之子黃國華
      復到庭證述：八十二年時無開過派下員大會，是證人邱慶隆找其他派下員蓋章
      ，至於同意書則為代書邱慶隆所寫，八十二年公嘗之年度會議記錄是其所繕寫
      ，開會時無提到出售土地之事，亦無做成處分土地之決定，提存則是其代父親
      黃富謙及叔叔黃星輝辦理，當時父親及叔叔均不願領取五萬元之費用，所以才
      會辦理提存等語在卷（見卷附本院八十九年八月十日準備程序筆錄），證人為
      被告公業派下員子孫，且為八十二年公嘗年會會議記錄之作成人，是其證述應
      為可信，而迄於本件言詞辯論期日終結前，原告始終未能提出其他新訴訟資料
      足供本院形成推翻前開判決書已認定事實之心證，是參酌前開最高法院判決之
      意旨，基於民事訴訟上誠信原則之遵守，本件關於系爭三筆土地之買賣關係，
      黃國棟未經派下員決議或授權所為之出售行為，標的所有權移轉部份經該確定
      判決認定為無權處分，對於被告祭祀公業不生移轉所有權之效力外，在契約行
      為之部分，黃國棟既為被告公業之管理人，依法本代表被告公業為一切行為，
      然其出售土地未經派下員大會決議或授權，此時其代表被告公業與原告間訂立
      買賣契約自屬無權代理，既為無權代理所為之法律行為，是其代表被告公業與
      原告所訂立之買賣契約，對被告公業不生效力，既不生效力，是原告主張被告
      公業為契約當事人應依約負給付不能之損害賠償責任即屬無據。且被告公業亦
      非原告所主張可行使解除契約意思表示之相對人，被告公業自無何契約解除後
      回復原狀義務可言。是原告主張契約解除後發生回復原狀義務亦屬無據。
（二）又查，黃國棟曾為被告庚○○、丙○○各以本院八十二年存字第八五八號、八
      五九號提存價金各二十八萬四千一百七十七元（以下簡稱前揭二筆提存債權）
      ，為兩造所不爭執，自堪信為真實。被告庚○○、丙○○自承因不同意出售系
      爭三筆土地，故無具領，而被告丙○○嗣於九十年一月十九日領取等情，亦經
      本院調閱本院前開二號提存卷審閱屬實，及向本院提存所查詢被告丙○○確已
      提領無誤，有本院民事科九十年四月二日查詢單一紙附卷足參，而承前述，被
      告公業既無與原告成立買賣契約，如因此取得價金即無法律上之原因，其派下
      員自無請求分配買賣價金之權利，即無分配價金之正當權源，黃國棟係基於分
      配價金之目的為被告庚○○、丙○○提存前揭二筆提存債權，上開二份提存書
      亦記載甚明，其以清償派下員受價金分配為提存目的，稽其目的該提存性質上
      應屬清償提存之性質。而查被告庚○○、丙○○雖為被告公業派下員一員，此
      為兩造所不爭執，以其等依法對前揭二筆提存債權無受領權限，是以原告主張
      被告丙○○、庚○○對前揭二筆提存債權不存在一節應屬可採。又被告庚○○
      、丙○○於法無受領權限，而黃國棟既以被告公業名義所為清償目的而提存，
      提存金領取名義人，於受領人無受領權限時，於法自應由提存名義人依法取回
      ，是前揭二筆提存債權之提領名義人應為具名之被告公業。
（三）按代位權，係債務人怠於行使權利時，由債權人代為行使其權利，其行使之前
      提要件則須為債權人與債務人間始得行使，而本件提存金取回名義人固為被告
      公業，惟原告與被告公業間無其所主張因買賣契約成立後陷於給付不能而生之
      損害賠償請求權或因契約解除所生之回復原狀請求返回給付物之請求權利，業
      已說明如前，因此本件原告主張代位被告公業行使權利提起本件確認之訴，及
      請求被告公業領取後由其受領，以及被告丙○○給付被告公業後由其受領等主
      張，與代位權規定要件未合，上開主張於法無據，不應准許。
七、又原告與被告甲○○○、戊○○、丁○○、己○○等人間之主要爭點為黃國棟是
    否應依買賣契約『進批』第四條約定負連帶損害賠償責任？經查：
（一）查被告甲○○○、戊○○、丁○○、己○○之被繼承人黃國棟既無得派下員大
      會決議或授權而處分系爭三筆土地，其無處分權限業已說明如前，是本件原告
      主張依據契約『進批』第四點約定連帶負與出賣人同一之責任之特別約款，請
      求被告甲○○○等四人給付十萬元及如聲明所示之利息等情，被告甲○○○等
      人雖辯稱黃國棟處分系爭三筆土地乃為被告公嘗所為，與黃國棟無關置辯，惟
      自原告所提出之該不動產買賣契約憑證觀之，確實於『進批』第四點約定『出
      賣同意人連帶負出賣人應負之一切責任』，緊鄰該段文字即蓋有十人之印文，
      其中黃國棟之印文亦在其上，有原告提出之不動產買賣契約憑證一份在卷為證
      ，出賣同意人均在契約上蓋章同意該條款，於本件契約因無法給付所生之債務
      不履行損害賠償責任發生時，自應由具名同意該約款之人，依約定負連帶賠償
      責任，是原告前開主張即屬有據，被告甲○○○等人前開抗辯即無可採。
八、從而本件原告依據契約連帶負債務不履行損害賠償責任之約定，請求黃國棟之繼
    承人即被告甲○○○、戊○○、丁○○、己○○連帶對於黃國棟依約所生之連帶
    債務負賠償責任，給付如聲明所示之金額及利息，於法有據，為有理由，應予准
    許；原告其餘請求，於法無據，為無理由，應予駁回。
九、本件判決基礎已臻明確，兩造其餘攻擊防禦方法及舉證，核與判決結果無影響，
    爰不另一一論述，附此敘明。
據上論結：原告之訴為一部有理由，一部無理由，依民事訴訟法第三百八十五條第一
項前段、第七十九條但書、第八十五條第二項，判決如主文。
中      華      民      國    九十      年      九      月    二十    日
                                    臺灣屏東地方法院民事第一庭
~B法      官  潘  快
右為正本係照原本作成。
如不服本判決，應於送達後廿日內，向本院提出上訴狀。
~B法院書記官  鄭美雀
中      華      民      國    九十      年      九      月    二十    日


司法院資訊處製作；財團法人民間司法改革基金會備份。
